臺灣高等法院民事判決　　　　　　　　　100年度上字第798號
上　訴　人　　拓興營造有限公司
法定代理人　　李崇豪
訴訟代理人　　王東山律師
被 上訴 人　　珮維企業有限公司
法定代理人　　馬珮芬
上列當事人間請求給付貨款等事件，上訴人對於中華民國100年2
月15日臺灣臺北地方法院99年度訴字第1995號第一審判決提起上
訴，本院判決如下：
    主  文
原判決廢棄，發回台灣臺北地方法院。
    理  由
一、按第一審之訴訟程序有重大之瑕疵者，第二審法院得廢棄原
    判決，而將該事件發回原法院，但以因維持審級制度認為必
    要時為限，民事訴訟法第451條第1項、第453條定有明文。
    而所謂訴訟程序有重大之瑕疵者，係指第一審違背訴訟程序
    之規定，其違背與判決內容有因果關係，或因訴訟程序違背
    規定，不適於為第二審辯論及判決之基礎者而言，亦經最高
    法院著有48年台上字第127號判例可資參照。次按訴訟繫屬
    中為訴訟標的之法律關係，雖移轉於第三人，於訴訟無影響
    。但第三人如兩造同意，得聲請代當事人承當訴訟；又裁定
    不經言詞辯論而未宣示者，為該裁定之法院，於送達後始受
    其羈束，民事訴訟法第254條第1項、第236條第1項、第238
    條前段定有明文。
二、經查，本件上訴人拓興營造有限公司（下稱拓興公司）前因
    承攬交通部臺灣區○道○○○路局（下稱國公局）之國道高
    速公路（通車路段）橋樑耐震補強工程（第一期）第M12標
    ，於民國（下同）98年3月間向吉聯鋼業有限公司（下稱吉
    聯公司）購買12支碳素鋼管（下稱系爭鋼管），含稅總價新
    臺幣（下同）2,250, 040元。吉聯公司已依約出貨，拓興公
    司受領後僅給付貨款15萬元，尚欠2,100,040元未為清償，
    吉聯公司乃起訴請求拓興公司給付貨款及法定遲延利息。訴
    訟進行中，拓興公司以吉聯公司未依債之本旨提出合於規格
    圖說之鋼套管，致伊受有支付國公局逾期違約金及修補費用
    之損害，遂對吉聯公司提起反訴，依民法第227條第1項、第
    231條第1項之規定，請求吉聯公司賠償伊所受之損害3,824,
    258元（即損害總金額之5分之1）。嗣吉聯公司於訴訟中（
    99 年12月11日）將其對於拓興公司之貨款債權讓與珮維公
    司（惟未通知拓興公司），珮維公司於本件言詞辯論終結前
    之100年1月19日具狀聲請代吉聯公司承當本訴部分之訴訟，
    ，惟原審就其聲請未為准駁；嗣於100年2月15日判決拓興公
    司敗訴（含本訴及反訴）時，同日以本件訴訟標的之法律關
    係已由吉聯公司移轉於珮維公司為由，裁定本件應由珮維公
    司承當訴訟，並遲至100年2月24日始將該裁定送達吉聯公司
    、珮維公司收受等情，有吉聯公司起訴狀、拓興公司反訴狀
    、反訴準備書狀、民事承當訴訟狀、原審100年2月15日民事
    裁定、送達證書等件在卷可稽（原審卷第3、4、38-42、65
    、66、182、191、197-2 02、203、206-208頁參照），洵堪
    認定。據此，本件原審承當訴訟裁定於100年2月24日始合法
    送達珮維公司、拓興公司收受，而該裁定於合法送達前，依
    前揭民事訴訟法第236條第1項、第238條規定既不生效力，
    則原審於100年2月15日遽以珮維公司為訴訟當事人為實體判
    決，其訴訟程序顯有重大瑕疵。又查，珮維公司具狀聲請代
    吉聯公司承當訴訟者，僅以本訴訴訟部分為限，原審就珮維
    公司有無承當本件反訴部分之訴訟、吉聯公司是否同意由珮
    維公司承當反訴等項，未遑調查審認，即准珮維公司承當全
    案訴訟（原審100年2月15日民事裁定附原審卷第197頁），
    已有未合，嗣復置其裁定由珮維公司承當全案訴訟，吉聯公
    司脫離本件訴訟一事不論，再以吉聯公司為訴訟當事人（反
    訴被告）逕為實體判決（100年6月22日99年度訴字第1995號
    更正裁定、100年2月15日99年度訴字第1995號民事判決附原
    審卷第212、198-201頁參照），其訴訟程序亦難謂無重大之
    瑕疵。是本件為維持審級制度，有將本事件發回原審法院更
    為裁判之必要。上訴人雖未指摘及此，但原判決既有上開之
    重大之瑕疵，自無可維持。爰不經言詞辯論，由本院將原判
    決廢棄，發回原審法院更為裁判，以符法制。另訴訟繫屬中
    除經保全程序禁止移轉者外，當事人就為訴訟標的之法律關
    係，本得任意移轉，其為訴訟標的之法律關係，如在事審言
    詞辯論終結前移轉，該當事人就該訴訟標的本應喪失實施訴
    訟之權能，惟因民事訴訟法第254條第1項之規定，始使原當
    事人不喪失實施訴訟之權能。惟原當事人既將訴訟標的之法
    律關係移轉於第三人，其就訴訟之勝敗，利害顯已淡薄，若
    仍由原當事人為訴訟行為，難期其盡力為攻擊防禦，是訴訟
    當事人於事審言詞辯論終結前移轉訴訟標的之法律關係，而
    受讓人復已聲請代原當事人承當訴訟者，自應依承當訴訟程
    序調查審認迅為准駁處理，俾使訴訟程序之主體與實體法上
    之主體一致，直接解決紛爭。本件珮維公司於原審言詞辯論
    終結前，即具狀表示受讓吉聯公司對拓興公司之貨款債權，
    聲請代吉聯公司承當本件之本訴訴訟，是原法院如認其代吉
    聯公司承當本件之本訴訴訟之聲請為有理由，則宜由其就本
    訴之訴訟標的行言詞辯論，實施攻擊防禦，以保障當事人審
    級之利益，案經發回，併請注意及之。
三、據上論結，本件上訴為有理由，爰依民事訴訟法第451條第1
    項前段、第453條，判決如主文。
中    華    民    國   100    年    8     月    30    日
                    民事第十庭
                        審判長法  官  張宗權
                              法  官  鄭純惠
                              法  官  周玫芳
正本係照原本作成。
如不服本判決，應於收受送達後20日內向本院提出上訴書狀，其
未表明上訴理由者，應於提出上訴後20日內向本院補提理由書狀
（均須按他造當事人之人數附繕本）上訴時應提出委任律師或具
有律師資格之人之委任狀；委任有律師資格者，另應附具律師資
格證書及釋明委任人與受任人有民事訴訟法第466條之1第1項但
書或第2項（詳附註）所定關係之釋明文書影本。如委任律師提
起上訴者，應一併繳納上訴審裁判費。
中    華    民    國   100    年    8     月    31    日
                              書記官  林淑貞
附註：
民事訴訟法第466條之1（第1項、第2項）：
對於第二審判決上訴，上訴人應委任律師為訴訟代理人。但上訴
人或其他法定代理人具有律師資格者，不在此限。
上訴人之配偶、三親等內之血親、二親等內之姻親，或上訴人為
法人、中央或地方機關時，其所屬專任人員具有律師資格並經法
院認為適當者，亦得為第三審訴訟代理人。